臺灣彰化地方法院民事判決　94年度訴字第762號
原　　　告　彰化縣伸港鄉農會
法定代理人　甲○○
訴訟代理人　周良貞律師
被　　　告　丙○○
　　　　　　乙○○
上　一　人
訴訟代理人　陳政麟律師
上列當事人間請求確認抵押權債權不存在等事件，本院於民國94
年12月22日言詞辯論終結，判決如下：
    主      文
確認被告乙○○就被告丙○○所有坐落彰化縣伸港鄉○○段之
壹零捌地號、地目養、面積肆伍貳伍平方公尺土地應有部分分
之壹，以彰化縣和美地政事務所八八彰和字第七五三七號收件，
於民國八十八年八月二日設定登記權利價值新臺幣貳佰伍拾萬元
之抵押權所擔保之債權不存在。
訴訟費用由被告連帶負擔。
    事實及理由
一、原告起訴主張：被告丙○○於民國86年8月6日向原告借款新
    臺幣（下同）19,500,000元，逾期未能清償，雖經原告取得
    執行名義，並聲請強制執行，仍未獲受償。嗣原告發現被告
    丙○○尚有坐落彰化縣伸港鄉○○段3-108地號土地應有部
    分3分之1（下稱系爭土地應有部分），且系爭土地應有部分
    竟遭被告丙○○於88年7月29日向彰化縣和美地政事務所辦
    理權利價值2,500,000元之抵押權（下稱系爭抵押權）設定
    予被告乙○○，經彰化縣和美地政事務所以88彰和字第7537
    號收件，於88年8月2日辦理抵押權設定登記。惟被告乙○○
    對於被告丙○○實際上並無系爭抵押權所擔保之2,500,000
    元債權存在，且系爭抵押權所擔保之2,500,000元債權存在
    與否，影響原告對於被告丙○○之19,500,000元借款債權得
    否受償，原告自有對被告請求確認之必要，爰提起本件訴訟
    等語。並聲明：如主文所示。
二、被告則以：被告丙○○自84年6月28日起至87年1月26日止，
    陸續向被告乙○○借款7筆，金額合計2,500,000元，然因被
    告丙○○無法清償上開2,500,000元借款，始於88年7月15日
    簽發面額2,500,000元之本票1紙交付予被告乙○○，並依被
    告乙○○之要求，將被告丙○○所有系爭土地應有部分辦理
    系爭抵押權設定予被告乙○○，作為擔保上開2,500,000元
    借款之用，被告乙○○對於被告丙○○確有系爭抵押權所擔
    保之2,500,000元債權存在等語，資為抗辯。並聲明：原告
    之訴駁回。
三、按確認法律關係之訴，非原告有即受確認判決之法律上利益
    者，不得提起之，民事訴訟法第247條第1項前段定有明文。
    又法律關係之存在否不明確，致原告在私法上之地位有受侵
    害之危險，而此危險得以對於被告之確認判決除去之者，即
    得依民事訴訟法第247條之規定提起確認之訴（最高法院52
    年臺上字第1922號判例意旨參照）。且確認法律關係成立或
    不成立之訴，如有即受確認判決之法律上利益，縱其所求確
    認者為他人間之法律關係，亦非不得提起（最高法院32年上
    字第3165號判例意旨參照）。經查，被告乙○○以其對於系
    爭土地應有部分具有抵押權，且被告丙○○已屆清償期而未
    清償為由，聲請拍賣抵押物，經本院以94年度拍字第23號民
    事裁定准許後，即對被告聲請強制執行，由本院以94年度執
    字第6879號拍賣抵押物強制執行事件受理後，原告即於94年
    9月13日具狀聲明參與分配，而系爭土地應有部分則由訴外
    人黃呈州、黃騰鴻於94年10月26日以2,168,000元拍定，強
    制執行所得之金額迄今尚未分配等情，經調取本院94年度執
    字第6879號拍賣抵押物強制執行卷宗，審認明確。本件原告
    雖係對他人即被告乙○○對於被告丙○○有無系爭抵押權所
    擔保之2,500,000元債權存在，而提起確認之訴，然系爭抵
    押權所擔保之2,500,000元債權存在與否，事涉被告丙○○
    所有系爭土地應有部分經強制執行所得之金額，被告乙○○
    得否本於抵押權人之地位優先於原告受償，亦即被告乙○○
    對於被告丙○○究竟有無系爭抵押權所擔保之2,500,000元
    債權存在，已致使原告私法上之地位有受侵害之危險，且此
    危險得以對於被告之確認判決除去，按諸前揭說明，原告自
    得依民事訴訟法第247條之規定對被告提起確認之訴。
四、兩造不爭執之事實：
  (一)被告丙○○於86年8月6日向原告借款19,500,000元，迄今已
    逾期仍未清償。
  (二)被告丙○○於88年7月29日將其所有系爭土地應有部分，向
    彰化縣和美地政事務所辦理系爭抵押權設定予被告乙○○。
五、原告另主張：被告乙○○對於被告丙○○並無系爭抵押權所
    擔保之2,500,000元債權存在等語，為被告所否認，並辯稱
    ：被告丙○○自84年6月28日起至87年1月26日止，陸續向被
    告乙○○借款7筆，金額合計2,500,000元，因被告丙○○無
    法清償上開2,500,000元借款，被告丙○○始將其所有系爭
    土地應有部分辦理系爭抵押權設定予被告乙○○，作為擔保
    上開2,500,000元借款之用，被告乙○○對於被告丙○○確
    有系爭抵押權所擔保之2,500,000元借款債權存在等語。按
    確認法律關係不存在之訴，如被告主張其法律關係存在時，
    應由被告負舉證責任（最高法院42年臺上字第170號判例意
    旨參照）。本件原告起訴請求確認被告乙○○對於被告丙○
    ○就系爭抵押權所擔保之2,500,000元債權不存在，既為被
    告所否認，自應由被告就該2,500,000元債權存在之事實，
    負舉證責任。經查，被告辯稱：被告丙○○自84年6月28日
    起至87年1月26日止，陸續向被告乙○○借款7筆，金額合計
    2,500,000元等語，固據其等提出被告乙○○在彰化縣伸港
    鄉農會之活期存款存摺為證。然該活期存款存摺之記載，僅
    足以證明被告乙○○先後於84年6月28日、86年6月2日、6月
    23日、9月11日、9月26日、10月27日、87年1月26日，依序
    自該活期存款帳戶內提領800,000元、160,000元、120,000
    元、150,000元、150,000元、520,000元、600,000元之事實
    ，尚難據此推論被告乙○○確曾將上開款項交付予被告丙○
    ○，更無從證明被告乙○○對於被告丙○○確有2,500,000
    元借款債權存在之事實。況且，本院於94年12月1日言詞辯
    論期日對於被告進行隔離訊問，被告丙○○陳稱：「借款都
    是開本票作擔保，票期都是開1年或1年以內，如果到期，又
    以換票方式延期，中間如果有另外借款的話，就把前後金額
    總加，另外開立1紙本票，所以自始以來都只有交1張本票給
    被告乙○○持有，已經到期或者依借款金額開立的本票，則
    由伊取回」等語；被告乙○○則稱：「印象中，最後1次借
    款伊好像是交付了7張本票給被告丙○○」、「並沒有因為
    本票到期而換票，只有最後1次加總而開立而已」、「印象
    中被告丙○○有開立很多張給伊，但印象中有的金額有合併
    開立，有的沒有合併開立，最後1次就把舊的本票都還給被
    告丙○○」等語；可見被告對於本票到期有無換票、本票簽
    發面額、張數等事項之陳述，顯然相互歧異，故被告乙○○
    對於被告丙○○是否確有2,500,000元借款債權存在，自非
    無疑。此外，被告復未能提出其他證據足資證明被告乙○○
    對於被告丙○○確有系爭抵押權所擔保之2,500,000元債權
    存在之事實，按諸前揭說明，原告主張：被告乙○○對於被
    告丙○○並無系爭抵押權所擔保2,500,000元債權存在等語
    ，應堪信為真正。
六、從而，原告請求確認被告乙○○就被告丙○○所有系爭土地
    應有部分設定之系爭抵押權所擔保之債權不存在，為有理由
    ，應予准許。
七、本件事證已臻明確，兩造其餘主張及舉證，經審酌與判決結
    果不生影響，爰不另一一論述，附此敘明。
八、訴訟費用負擔之依據：民事訴訟法第85條第2項。
中　　華　　民　　國　　94　　年　　12　　月　　30　　日
                  民事第二庭    法　官　鄭舜元
以上正本係照原本作成。
如對判決上訴，應於判決送達後20日內向本院提出上訴狀。
中　　華　　民　　國　　94　　年　　12　　月　　30　　日
                      　　　    書記官　顏督訓
